【裁判字號】    89,交上訴,156
【裁判日期】    890821
【裁判案由】    過失致死等
【裁判全文】
臺灣高等法院刑事判決                          八十九年度交上訴字第一五六號
  上  訴  人
  即  被  告  萬東峰
  選任辯護人  莊守禮
右上訴人因業務過失致死等案件，不服臺灣台北地方法院，八十八年度交訴字第五九
號，中華民國八十九年八月二十一日所為之第一審判決（起訴案號：臺灣台北地方法
院檢察署八十八年度偵字第一三九四五號）提起上訴，本院判決如左：
        主      文
原判決撤銷。
萬東峰從事業務之人，因業務上之過失致人於死，處有期徒刑壹年。
        事      實
一、萬東峰曾於民國（下同）八十三年間犯竊盜罪，經臺灣板橋地方法院判處有期徒
    刑四月緩刑三年在案，猶不知警惕。嗣其以駕駛營業用小客車為業，為從事駕駛
    業務之人。八十八年六月十八日凌晨零時卅分許，萬東峰駕駛一輛車牌ＮＰ－五
    ○二號營業用小客車，沿臺北市○○路由西往東方向行駛，途經信義路、松仁路
    設有燈光號誌並有左轉專用燈光號誌交岔路口，欲左轉松仁路行駛之際，明知左
    轉號誌燈仍為紅燈（僅有直行及右轉綠燈），且已見信義路東往西方向外側車道
    （機車專用車道，現改設第四線快車道）有一輛由吳宗弦所駕駛並附載甲○○之
    車牌ＡＫＩ－○八三號重型機器腳踏車，正沿信義路由東往西方向駛來（行進方
    向是綠燈）。萬東峰本應注意駕駛汽車行駛至交岔路口轉彎時，應遵守燈光號誌
    之指示，欲左轉彎時，應距交岔路口三○公尺前顯示方向燈，行至交岔路口中心
    處左轉，並不得占用來車道搶先左轉，且應注意轉彎車應讓直行車先行及注意車
    前狀況並隨時採取必要之安全措施。依本件交通事故發生當時雖係夜間但有照明
    、天候晴、路面乾燥無缺陷及障礙物、視距良好且號誌正常等情形觀之，並無任
    何足令萬東峰不能注意之情事，其應注意且能注意竟疏未注意，既未距交岔路口
    三○公尺前顯示方向燈，亦未行至該交岔路口中心處即貿然駕車加速左轉松仁路
    行駛，以致吳宗弦因以時速逾四十公里之超速行駛時煞車閃避不及，其駕駛之該
    輛重型機器腳踏車車頭撞擊萬東峰所駕駛該輛營業用小客車右後車身倒地。吳宗
    弦受有顱部創傷等傷害，雖經送臺北醫學院附設醫院急救，仍因顱內出血延至同
    年月廿日上午十時許不治死亡。吳宗弦附載之甲○○則受有右手第三指及第四指
    肌腱斷裂、右手第三深部肌腱輕微沾黏等傷害。萬東峰肇事後，向到達事故現場
    處理員警自首犯行。
二、案經甲○○、吳宗弦父親吳萬枝分別訴請臺北市政府警察局信義分局移送臺灣臺
    北地方法院檢察署檢察官偵查起訴。
        理      由
一、訊據上訴人即被告萬東峰雖就其駕駛該輛車牌ＮＰ－五○二號營業用小客車於前
    揭時地與吳宗弦駕駛並附載甲○○之該輛車牌ＡＫＩ－○八三號重型機器腳踏車
    發生碰撞等情供承不諱，惟矢口否認有何業務過失致人於死或業務過失傷害之犯
    行，於原審時辯稱：伊當時駕車自信義路左轉松仁路，是左轉箭頭綠燈時左轉，
    但伊未打（左轉）燈號，是吳宗弦闖紅燈，以致伊閃避不及，伊當時車速僅二、
    三十公里云云；於本院時辯稱：伊當時駕車自信義路左轉松仁路，是左轉箭頭綠
    燈時才左轉，於原審審理時法官問伊有沒有打方向燈伊是一時說錯，伊有打方向
    燈，是吳宗弦闖紅燈，伊才會閃避不及云云，惟其於原審審理中反覆其詞，一度
    坦承「我是紅燈左轉沒錯，該交岔路口左轉專用號誌已轉為紅燈，我仍然左轉」
    云云；旋又翻異其詞，辯稱「我是按照左轉燈號左轉的，對方行進方向是什麼燈
   我不知道」云云。其供述前後不一，已難信為真實。況查：
（一）臺北市○○路、松仁路交岔路口設置之燈光號誌係三時相號誌。就信義路雙向
      燈光號誌言，第一時相：信義路雙向（東往西、西往東）直行及右轉箭頭綠燈
      ；第二時相：信義路雙向（東往西、西往東）直行紅燈、右轉箭頭綠燈及左轉
      箭頭綠燈；第三時相：信義路雙向（東往西、西往東）紅燈，業經原審於八十
      九年一月四日勘驗明確，載明筆錄及有該交岔路口燈光號誌相片四張（原審卷
      第三十七頁至第三十八頁及第四十一頁至第四十二頁）在卷可資佐證。是被告
      萬東峰倘若係「左轉箭頭綠燈」自信義路（西往東）左轉松仁路行駛，則被害
      人吳宗弦駕駛並附載甲○○沿信義路（東往西）直行之該輛車牌ＡＫＩ－○八
      三號重型機器腳踏車係違規闖紅燈行駛。反之，若被害人吳宗弦駕駛並附載甲
      ○○之該輛重型機器腳踏車係綠燈直行，則被告萬東峰係駕車違規闖紅燈左轉
      松仁路行駛。並經證人即警員陳國安於原審時證實：「‧‧‧當時路況良好，
      燈號正常，沒有下雨。」「‧‧‧本件被害人沿信義路東往西行駛，被告涉嫌
      搶先左轉。」（原審卷第三十七頁反面至第三十八頁）等語明確，足見被告當
      時確有未遵守燈光號誌之指示，違規左轉之情事。
（二）目擊證人即被害人甲○○自警訊時起即堅決指證被害人吳宗弦駕駛該輛車牌Ａ
      ＫＩ－○八三號重型機器腳踏車沿信義路（東往西）綠燈直行，其坐在機車後
      座看得很清楚且證述：「信義路直走呈綠燈」「‧‧‧對方（萬東峰）直接左
      轉開到我們前面就撞上來，我到十字路口時看到那輛車（ＮＰ－五○二營業用
      小客車）他要轉，過十字路口他直接轉過來。我確定沒闖紅燈，都是綠燈。」
      （偵卷第二十八頁反面）等情明確。證人（被害人吳宗弦女友）楊梅英於原審
      到庭具結證稱：「‧‧‧在急診室及加護病房外見過（肇事司機萬東峰），看
      到他在急診室外及加護病房外各向吳宗弦父母下跪求饒，他說『我不是故意的
      』我遠遠有看到一輛機車前來，但是想紅燈〔轉〕（閩南語發音）一下就過去
      了，沒想到機車就到了。吳宗弦急救無效，送到太平間時，我當場昏倒」（原
      審卷第五十二頁反面）等語；證人（被害人吳宗弦堂姐，現在臺北醫學院附設
      醫院事務組任職）吳秀蓮於八十九年七月廿六日至該醫院勘驗急救經過時，就
      其於八十八年六月十八日凌晨接獲通知趕赴醫院協助處理時，曾經在急診室外
      面及外科加護病房外面，二度目睹肇事司機（萬東峰）向被害人吳宗弦父母下
      跪道歉認錯等情證述綦詳，均經載明筆錄在卷（原審卷第四十七頁正、反面）
      ，核與證人（被害人吳宗弦母親）林鈺昭於審理中之指證相符，證人林鈺昭並
      證述：「肇事司機除了在急診外及加護病房外檢察官相驗以前，他在太平間外
      又向我們下跪一次求饒，之後一直要我們去調解委員會調解，結果又不履行。
      」（原審卷第五十二頁反面），且提出經原審民事庭核定之調解書影本一紙（
      原審卷第二十五頁）為證。被告萬東峰就其下跪道歉三次雖不否認，惟矢口否
      認曾經坦承「都是我的錯」（原審卷第七十頁）。參諸一般人乍逢變故之初，
      若非確實內心有愧，鮮有接連下跪之理？顯見目擊證人即被害人甲○○證述係
      被告萬東峰違規闖紅燈左轉肇事乙節，足堪信為實在。被告萬東峰空言否認，
      所辯無非係畏罪卸責之詞，不足採信。
（三）被告萬東峰之選任辯護人以原審認定被告紅燈違規左轉，然至發生事故之現場
      ，依該時段之車流量判斷，因紅燈亮起時左方松仁路北向南之車輛很快就會進
      入路口，被告之車行即會受阻而轉不過去，次因被害人之行車方向會因紅燈而
      需停止，據此被告當然不可能因紅燈左轉而肇事等語為被告辯護，惟查證人即
      警員陳國安於原審之證陳：「‧‧‧當時路況良好，燈號正常，沒有下雨。」
      「（信義路、松仁路口號誌是什麼號誌？）是五個燈，三個時相號誌，如信義
      路東往西是綠燈，西往東（信義路）則是直行及右轉箭頭綠燈，左轉箭頭及紅
      燈沒亮，西往東紅燈及左轉燈號同時亮起時，東往西則是紅燈，本件被害人沿
      信義路東往西行駛，被告涉嫌搶先左轉。」（原審第三十七頁反面至第三十八
      頁）等語綦詳，且經原審至事發現場勘驗明確，已如前述，辯護人所陳應僅係
      個人臆斷之詞，並無採酌價值。是被告違反號誌之指示，違規左轉等情，應無
      庸疑。被告萬東峰既係領有駕駛執照之職業駕駛人，其就「道路交通安全規則
      」第一○二條第一項第一款「汽車行駛至交岔路口，其行進、轉彎，應遵守燈
      光號誌之指示」、同條項第四款「左轉彎時，應距交岔路口三○公尺前顯示方
      向燈，行至交岔路口中心處左轉」、同條項第六款「轉彎車應讓直行車先行」
      及第九十四條第三項「汽車行駛時，駕駛人應注意車前狀況並隨時採取必要之
      安全措施」等規定，自均應知之甚稔。況查本件交通事故發生當時雖係夜間但
      有照明、天候晴、路面乾燥無缺陷及障礙物、視距良好且號誌正常等情形觀之
      ，並無任何足令被告萬東峰不能注意前揭規定之情事，其應注意且能注意竟疏
      未注意以致肇事，其就本件交通事故之發生自有過失無疑。雖被害人涉有違規
      超速行駛，被告亦不得因此解免其過失之罪責。被害人吳宗弦因本件交通事故
      受有顱部創傷等傷害，雖經送臺北醫學院附設醫院急救，仍因顱內出血延至同
      年月廿日上午十時許不治死亡，業經臺灣臺北地方法院檢察署檢察官法醫師相
      驗明確，有勘驗筆錄、驗斷書及相驗屍體証明書（相卷第二十二頁至第二十九
      頁）等件在卷可稽。被害人甲○○則受有右手第三指及第四指肌腱斷裂、右手
      第三深部肌腱輕微沾黏等傷害，亦有診斷證明書一件（原審卷第七十四頁）在
      卷可資佐證。被告萬東峰之過失與被害人吳宗弦受傷不治死亡及被害人甲○○
      受有前揭傷害間，均有相當因果關係。本件事證明確，應予依法論科。
二、核被告萬東峰所為，係犯刑法第二百七十六條第二項業務過失致人於死罪及第二
    百八十四條第二項前段業務過失傷害罪。其所犯前揭二罪間，係一個過失行為觸
    犯二罪名，應依想像競合之例，從重論以業務過失致人於死罪一罪。被告萬東峰
    肇事後，在未為任何有偵查犯罪職權之公務員發覺前，向到達事故現場處理員警
    坦承係其肇事，有臺北市政府警察局交通警察大隊八十八年十二月九日北市警交
    大四字第八八六五八八二五○○號函附「報案自首調查表」一件在卷可稽，符合
    刑法第六十二條前段自首減刑之規定，應依該法條規定減輕其刑。
三、原審據以論罪科刑，固非無見，惟依行車速度在市區道路，不得超過四十公里，
    交通安全規則第九十三條第一項第一款定有明文。次依台北市政府交通局函所示
    ，重機車之煞車痕長達五公尺，刮地痕三、九公尺及駕駛人拋射距離五、七公尺
    等情狀，換算其車速己超過四十公里，有超速行駛之情事，有台北市政府交通局
    中華民國八十九年十二月六日北市交三字第八九二四二六八七○○號函附卷可稽
    ，原審對於被害人吳宗弦於市區路道超速駕駛與有過失之部分，未予審認，尚有
    未洽，被告上訴意旨砌詞否認過失犯行，雖無理由，但原判決既有可議，仍應由
    本院將原判決撤銷改判。爰審酌台灣地區每年因車禍傷亡之人數甚眾，造成多少
    家庭破碎，而被告違反紅燈禁止左轉之規定，貿然違規左轉，此一歸責事由，係
    存在於駕駛人自身，駕駛者本身即可決定是否遵守，苟駕駛人無意遵守行車管制
    燈號，任意直行或轉彎，則所有之道路交通安全規則，對被告而言，不啻規範盡
    失，無形中提高其餘與之同時段、參與道路行駛者之危險性，豈非人人自危，被
    告違反上開規定，本身對於車禍之發生，具嚴重過失，及被害人吳宗弦受傷不治
    死亡、被害人甲○○所受傷害之程度、被害人甲○○與有過失，其拒絕履行調解
    條件賠償損害及其犯罪目的、行為手段、犯罪所生危害甚鉅、犯罪後態度等一切
    情狀乃量處如主文第二項所示之刑，以示懲戒。
據上論斷，應依刑事訴訟法第三百六十九條第一項前段、第三百六十四條、第二百九
十九條第一項前段，刑法第二百七十六條第二項，第二百八十四條第二項前段，第五
十五條前段，第六十二條前段，罰金罰鍰提高標準條例第一條前段，判決如主文。
本案經檢察官呂光華到庭執行職務
中      華      民      國       九十      年     一     月     十七    日
                          臺灣高等法院刑事第二十五庭
                              審判長法  官   許  國  宏
                              法  官   林  勤  純
                                    法  官   洪  光  燦
右正本證明與原本無異。
如不服本判決應於收受送達後十日內向本院提出上訴書狀，其未敘述上訴之理由者並
得於提起上訴後十日內向本院補提理由書（均須按他造當事人之人數附繕本）。
                                    書記官   張  永  富
中      華      民      國       九十      年     一     月     十七    日
附錄本案論罪科刑法條全文：
刑法第二百七十六條
因過失致人於死者，處二年以下有期徒刑、拘役或二千元以下罰金。
從事業務之人，因業務上之過失犯前項之罪者，處五年以下有期徒刑或拘役，得併科
三千元以下罰金。


司法院資訊處製作；財團法人民間司法改革基金會備份。
